臺中高等行政法院判決　　　　　　　　　　　　　　　九十二年度訴字第九五二號
　　　　　　　　　　　　　　　.
　　原　　　告　甲○○
　　訴訟代理人　蔡定生 律師
　　被　　　告　陸軍第十軍團司令部
　　代　表　人　乙○○
　　訴訟代理人　丙○○
　　　　　　　　丁○○
右當事人間因損失補償事件，原告不服國防部中華民國九十一年五月三日鎔鉑訴字第
○五一號訴願決定，提起行政訴訟。本院判決如左︰
　　主  文
原告之訴駁回。
訴訟費用由原告負擔。
　　事  實
甲、事實概要：緣原告於民國八十六年間向被告申請就台中縣「預立二村」六號（即
    門牌號碼：台中縣太平市○○路○段四二九巷十一號，下稱系爭眷舍），與已故
    原眷戶咼順義之配偶陳燕調配眷舍，並經被告核准在案。嗣被告於九十年十一月
    廿三日以（九十）品裝字第一二三四五號令轉前陸軍總司令部（下稱陸總部）九
    十年十一月十二日（九十）伯耐字第七五八九號令，撤銷前該核准調配系爭眷舍
    之處分，原告不服，提起訴願遭駁回，乃提起本件公法上之給付訴訟。
乙、兩造聲明：
一、原告聲明求為判決：被告應給付原告新台幣（下同）八七四、九四八元，並自九
    十二年十月一日起至清償日止，按年利率百分之五計算之利息。
二、被告聲明求為判決：原告之訴駁回。
丙、兩造之陳述：
壹、原告起訴意旨略以：
一、按軍中眷舍之調配，為獲得原住戶之同意，慣例均需支付頂讓金予原住戶，此為
    被告所不否認，自有法律無規定者依習慣原則之適用。本件原告於八十六年間經
    友人介紹，以向新竹中小企業銀行大樹林分行貸得七十萬元做為頂讓代價予系爭
    眷舍原住戶陳燕後，經被告以八十六年九月二十四日（八六）品裝字第一○三六
    二號令核准配住在案，隨即搬遷進住，並切結參加眷村改建。詎被告嗣於九十年
    十一月廿三日復以（九十）品裝字第一二三四五號函，以「依重建試辦要點原眷
    戶死亡由其子女接替之例處理」為由撤銷前核准處分，並自承調配作業有瑕疵。
    惟國防部九十一年鎔鉑訴字第○五一號訴願決定書，則以撤銷理由應係「系爭眷
    舍自奉准重建之日起不得改配」，可見被告所憑理由不無可議。亦足見被告行政
    行為之輕忽，且為處分過程亦從未予原告陳述意見之機會，有違誠實信用與信賴
    保護原則，是該撤銷處分顯有重大瑕疵之應屬無效。
二、原告因信賴被告違法行政處分受有財產上之損失，且無信賴不值得保護之情形，
    而被告又不予補償，依行政程序法第一百二十條之規定，被告自應給予合理之補
    償，計有頂讓金七十萬元及利息十七萬零九百四十八元；另原告於八十六年十月
    十四日遷入系爭眷舍，嗣於九十一年六月二十四日遷出，依「國軍老舊眷村重建
    試辦期間作業要點」之規定標準，搬遷費為四千元（遷入、遷出各二千元），合
    計八七四、九四八元，並自九十二年十月一日起至清償日止，按週年利率百分之
    五計算之利息。
貳、被告答辯意旨略以：
一、本件依國防部六十九年五月三十日（六九）正歸字第七四九九號令頒「國軍老舊
    眷村重建試辦期間作業要點」伍之五之(七)規定：眷村自奉國防部核准重（遷）建
    之日起，即停止眷舍修繕、互換、交換及改配等作業。本件系爭眷舍係於六十九
    年六月四日奉行政院臺六十九財字第六四一八號函核准重建，而被告不察，於八
    十六年九月間受理原告所提調換眷舍之申請時，逕自於八十六年九月廿四日（八
    六）品裝字第一○三六二號令核准將該眷舍配住予原告，已與前揭規定有違。被
    告雖係依「國軍老舊眷村重建試辦期間作業要點」原眷戶死亡由其子女接替之例
    處理，撤銷原告之授益處分，尚不影響前揭核准處分之違法性及可撤銷性。
二、按行政程序法第一百二十條第一項規定之「合理之補償」，係指信賴利益之損失
    賠償，損失賠償之範圍應以受益人所受損害及所失利益為限，且受益人所受之損
    害與撤銷處分無因果關係者，亦不得請求補償。本件系爭眷舍調配核准與否，係
    原告得否取得眷舍使用權益之問題，而原告於被告核准調配處分前，已依其自由
    意志與系爭眷舍原住戶訂立頂讓契約，約定頂讓金七十萬元並交付之，實非被告
    作成處分之原因，亦非被告核准處分所造成之結果，故此七十萬元尚非原告因被
    告撤銷授益處分所受之損失。
三、另原告請求被告補償搬遷費部分，因其未指出請求權基礎，僅泛言係因信賴被告
    違法行政處分所受損失云云，顯不足採。退萬步言，原告縱使有損失之事實，亦
    須就損失之項目及是項損失與被告撤銷處分之因果關係負舉證責任，觀諸原告起
    訴狀僅出具國防部令頒「國軍老舊眷村重建試辦期間作業要點」之搬遷補助費規
    定欲請求被告補償損失，惟其既因被告撤銷處分喪失眷戶資格，且預立二村雖已
    核准重建，但迄今仍未公告搬遷，故原告不符領取搬遷補助費資格，無法以前揭
    重建試辦期間作業要點證明有搬遷費之損失存在。原告既未就搬遷費損失舉出其
    他存在之證明，亦未證明因果關係，顯未就其主張有利之事項負舉證責任。況且
    被告依前揭撤銷處分已恢復原告輔導購宅權益及不受兩年內不得申請配舍、輔導
    購宅與貸款之限制，應已審酌原告可能所受之損失，原告實無其他損失可言，故
    原告請求搬遷費部分於法並無憑據。
　　理  由
一、本件緣原告於八十六年間向被告申請就系爭眷舍與已故原眷戶咼順義之配偶陳燕
    調配眷舍，並經被告核准在案。嗣被告於九十年十一月廿三日，撤銷前該核准調
    配系爭眷舍之處分。原告主張其因信賴被告前核准調配系爭眷舍之違法行政處分
    ，又軍中眷舍之調配，為獲得原住戶之同意，慣例均需支付頂讓金予原住戶，原
    告經友人介紹，以向新竹中小企業銀行大樹林分行貸得七十萬元做為頂讓代價予
    系爭眷舍原住戶陳燕後，因被告撤銷原核准調配系爭眷舍，原告認受有財產上之
    損失，且無信賴不值得保護之情形，依行政程序法第一百二十條之規定，被告應
    補償原告支出頂讓金七十萬元及利息十七萬零九百四十八元；另原告於八十六年
    十月十四日遷入系爭眷舍，嗣於九十一年六月二十四日遷出，依「國軍老舊眷村
    重建試辦期間作業要點」之規定標準，搬遷費為四千元（遷入、遷出各二千元）
    ，爰訴請被告給付八七四、九四八元，並自九十二年十月一日起至清償日止，按
    週年利率百分之五計算之利息。
二、按行政法上關於具體行政行為之信賴保護原則，係指人民基於行政機關之行政處
    分及所附理由之行為有特定之期待，在人民合法之信賴下享有對行政機關（或國
    家）請求權而言，而主張信賴保護原則，應以信賴基礎、信賴表現及該信賴值得
    保護為要件。原告主張其因信賴被告前核准調配系爭眷舍之行政處分，須原告因
    信賴該處分而具有值得保護之信賴利益存在為要件，如明知該處分違法或因重大
    過失而不知者，其信賴即不值保護。經查，系爭眷舍為「預立二村」六號，而「
    預立二村」經行政院於六十九年六月四日以台六十九財字第六四一三號函核准重
    建，有該函在卷可稽，另該函未註明密等，受文者為國防部，副本為內政部、財
    政部及行政院主計處，依此應非屬行政機關內部之機密文件。再依國防部六十九
    年五月三十日（六九）正歸字第七四九九號令頒「國軍老舊眷村重建試辦期間作
    業要點」伍之五之(七)規定：眷村自奉國防部核准重（遷）建之日起，即停止眷舍
    修繕、互換、交換及改配等作業。該要點亦經被告於六十九年八月一日函台中市
    各眷村，亦有被告提出之發文紀錄簿在卷可佐，是原告於被告核准調配系爭眷舍
    時，依該核准令上所載原告級職為中校教官，為軍職人員，原告如欲申請調配眷
    舍，對於其是否符合調配眷舍之資格及要件，又所申請之系爭眷舍位於「預立二
    村」，該眷村有無經相關單位核准重建或遷建，而依上開規定停止眷舍互換及交
    換等作業，事關原告調配眷舍之權益，原告理應施以相當注意，再原告於八十六
    年間向被告申請調配系爭眷舍，此時「預立二村」業經國防部奉行政院核准重建
    多年，原告對此稱其不知此事由，亦難謂無因重大過失而不知之情形，其對被告
    上開核准調配系爭眷舍之處分，即有不值得保護之情形，自不得對此主張有信賴
    保護原則之適用。至被告於九十年十一月廿三日以（九十）品裝字第一二三四五
    號令轉前陸總部九十年十一月十二日（九十）伯耐字第七五八九號令，雖係依「
    國軍老舊眷村重建試辦期間作業要點」原眷戶死亡由其子女接替之例處理，撤銷
    先前核准調配系爭眷舍之處分，惟因系爭眷舍所在之「預立二村」業經國防部奉
    行政院核准重建，此不影響原告不得受系爭眷舍調配處分之資格。
三、再論，縱使原告因信賴被告上開核准調配系爭眷舍處分之利益值得保護。惟按行
    政程序法第一百二十條第一項所規定受益人因信賴授益行政處分之致遭受財產上
    之損失，為撤銷之機關應給予「合理之補償」，而此補償之範圍，參照民法第二
    百十六條第一項之規定，係指受益人所受損害及所失利益而言，又依損害賠償之
    法理，須受益人所受之損害與授益行政處分撤銷二者間有相當因果關係為限。而
    本件被告為系爭眷舍調配核准與否，係原告是否與該眷舍原住戶達成合意，由原
    告取得系爭眷舍調配資格之問題，並非須以原告支付相當代價如頂讓金予原住戶
    ，方能取得系爭眷舍調配之資格，是原告於被告核准系爭眷舍調配之處分前，為
    取得系爭眷舍調配之資格，與系爭眷舍原住戶訂立頂讓契約，並約定由原告支付
    頂讓金七十萬元予原住戶並交付之，均非因被告作成核准系爭眷舍調配處分之原
    因及因該處分所產生之結果，是原告稱其為支付七十萬元頂讓金予系爭眷舍原住
    戶陳燕，而向新竹中小企業銀行大樹林分行貸得七十萬元並爾後向該分行繳交利
    息十七萬零九百四十八元，此為原告期待被告作成核准系爭眷舍調配處分，而與
    原住戶陳燕間之私人合約行為，並非原其因信賴被告核准調配系爭眷舍之處分之
    損失，二者間並無相當因果關係。原告依行政程序法第一百二十條規定，主張被
    告應予補償該貨款金額及利息，自屬無據。另關於原告主張其於八十六年十月十
    四日遷入系爭眷舍，嗣於九十一年六月二十四日遷出，依「國軍老舊眷村重建試
    辦期間作業要點」之規定標準，被告應予補償原告搬遷費為四千元（遷入、遷出
    各二千元）乙節。原告固提出戶籍謄本證明其於該期間有設籍於系爭眷舍，惟此
    為戶政上之管理登記，以此尚難證明原告有搬遷入及遷出系爭眷舍之事實，又被
    告提出訪談紀錄一份，其上記載「預立二村」眷村之住戶莊良記等人均稱未認識
    原告及未見原告有居住過該眷村眷舍之情形，再原告亦未提出其支出搬遷費之事
    證，復原告如有居住過系爭眷舍，衡情應有水電支出，而原告亦無法提出水電費
    之相關證明，是原告主張其有此部分之搬遷費損失，自難信為實在，其依上開行
    政程序法第一百二十條規定，請求被告補償搬遷費四千元，亦難認有據。
四、綜上所陳，原告依行政程序法第一百二十條之規定，請求被告補償原告支出頂讓
    金七十萬元及利息十七萬零九百四十八元暨搬遷費為四千元，合計八七四、九四
    八元及自九十二年十月一日起至清償日止之法定遲延利息，為無理由，應予駁回
    。
據上論結，本件原告之訴為無理由，依行政訴訟法第一百九十五條第一項後段、第九
十八條第三項前段，判決如主文。
中　　華　　民　　國　　九十三　　　年　　　五　　　　月　　　十九  　　日
                 臺 中 高 等 行 政 法 院   第 四 庭
                                審 判 長 法      官　沈　應　南
                                         法      官　黃　淑　玲
                                         法      官　許　武　峰
右正本證明與原本無異。
如不服本判決，應於判決送達後二十日內向本院提出上訴書狀，其未表明上訴理由者
，應於提起上訴後二十日內向本院提出上訴理由書（須依對造人數附具繕本）；如於
本判決宣示或公告後送達前提起上訴者，應於判決送達後二十日內補提上訴理由書（
須附繕本）。未表明上訴理由者，逕以裁定駁回。提起上訴應預繳送達用雙掛號郵票
三九○元（三十四元及五元郵票各十份)。
中　　華　　民　　國　　九十三　　　年　　　五　　　　月　　　十九  　　日
                                         法院書記官  王  永  慶
